ACORDAO-COMPLETO-2488263

ACÓRDÃO 8629/2021 ATA 23/2021 - SEGUNDA CÂMARA

VISTOS, relatados e discutidos dois Recursos de Reconsideração interpostos pelos recorrentes acima indicados contra o Acórdão 8940/2020-TCU-Segunda Câmara, que julgou suas contas irregulares.
ACORDAM os Ministros do Tribunal de Contas da União, reunidos em sessão da 2ª Câmara, ao acolher as razões do Relator, com fundamento nos arts. 32, inciso I, e 33 da Lei 8.443/1992, em:
9.1. conhecer dos recursos de reconsideração e negar-lhes provimento;
9.2. dar ciência desta decisão aos recorrentes, ao Fundo Nacional de Saúde e à Procuradoria da República no Estado da Bahia.

Recursos de Reconsideração interpostos por Joao Almeida Mascarenhas Filho e Maria Jose Santos Novais o Acórdão 8.940/2020 - 2ª Câmara.

Segunda Câmara

Fundo Nacional de Saúde - MS

3. Recorrentes: Joao Almeida Mascarenhas Filho (XXX.490.655-XX); Maria Jose Santos Novais (XXX.440.175-XX)

13.1. Ministros presentes: Bruno Dantas (Presidente), Aroldo Cedraz, Raimundo Carreiro e Jorge Oliveira (Relator).
13.2. Ministro-Substituto convocado que não participou da votação: Marcos Bemquerer Costa.
13.3. Ministro-Substituto presente: André Luís de Carvalho.

TRF-1

João Almeida Mascarenhas Filho e outros

JORGE OLIVEIRA

Ministro Augusto Nardes

Acolho como relatório a instrução elaborada pela Secretaria de Recursos -Serur (peças 141 a 143) , que contou com a anuência do Ministério Público de Contas (peça 144) .
"INTRODUÇÃO
1.	Em exame recursos de reconsideração impetrados por Maria José Santos Novais (peças 107/111) e João Almeida Mascarenhas Filho (peça 106) , respectivamente, ex-Secretária Municipal de Saúde e ex-Prefeito do Município de Itaberaba - BA (gestão 10/6/2009 a 31/12/2012) , contra o Acórdão 8940/2020-TCU-Segunda Câmara (peça 82) , da relatoria da Ministro Augusto Nardes, proferido com o seguinte teor:
VISTOS, relatados e discutidos estes autos de tomada de contas especial instaurada pelo Fundo Nacional de Saúde  (FNS) originalmente em desfavor das ex-Secretárias Municipais da Saúde do município de  Itaberaba/BA, Sras. Anaklaudia de Sá Ribeiro de Barros (gestão: de 2/1/2009 a 10/6/2009) , e  Maria José Santos Novais (gestão: de 11/6/2009 a 3/4/2012) , em razão de irregularidades na aplicação dos recursos do SUS, transferidos àquela municipalidade, na modalidade fundo a fundo, no período de 2009.
ACORDAM os Ministros do Tribunal de Contas da União, reunidos em Sessão da 2ª Câmara, ante as razões expostas pelo Relator, em:
9.1. considerar revel para todos os efeitos o Sr. João Almeida Mascarenhas Filho, então Prefeito de Itaberaba/BA, dando-se prosseguimento ao processo, nos termos dos arts. 12, § 3º, da Lei 8.443/1992 e 202, § 8º, do Regimento Interno do TCU;
9.2. fixar novo e improrrogável prazo de quinze dias, a contar da notificação, com fundamento no art. 12, §§ 1º e 2º, da Lei 8.443/92 e art. 202, §§ 2º e 3º, do Regimento Interno, para que o município de Itaberaba/BA (CNPJ 13.719.646/0001-75) efetue e comprove, perante este Tribunal, o recolhimento da quantia a seguir especificada aos cofres do Fundo Municipal de Saúde de Itaberaba/BA, atualizada monetariamente a partir da data indicada até a data do efetivo recolhimento, na forma prevista na legislação em vigor (item 127) :
	Data da ocorrência
	Valor original (R$) 

	10/3/2009
	60.424,00

	28/4/2009
	715,00

9.3. autorizar o pagamento da dívida pelo município de Itaberaba/BA, caso requerido, em 36 parcelas mensais e consecutivas, nos termos do art. 26 da Lei 8.443/1992 c/c o art. 217 do Regimento Interno, fixando-lhe o prazo de quinze dias, a contar do recebimento da notificação, para comprovar perante o Tribunal o recolhimento da primeira parcela, e de trinta dias, a contar da parcela anterior, para comprovar o recolhimento das demais parcelas, atualizadas monetariamente, na forma prevista na legislação em vigor;
9.4. informar ao responsável legal pelo município de Itaberaba/BA (CNPJ 13.719.646/0001-75) de que a liquidação tempestiva do débito atualizado monetariamente saneará o processo e permitirá que as contas sejam julgadas regulares com ressalva, dando-se-lhe quitação, nos termos do § 4º do art. 202 do Regimento Interno do TCU, ao passo que a ausência dessa liquidação tempestiva levará ao julgamento pela irregularidade das contas, com imputação de débito a ser atualizado monetariamente e acrescido de juros moratórios nos termos do art. 19 da Lei 8.443/1992 
9.5. com fundamento nos arts. 1º, inciso I, 16, inciso II, 18 e 23, inciso II, da Lei 8.443/1992, c/c os arts. 1º, inciso I, 208 e 214, inciso II, do Regimento Interno, que sejam julgadas regulares com ressalva as contas da Sra. Anaklaudia de Sá Ribeiro de Barros (CPF XXX.854.465-XX) , na condição de Secretária Municipal de Saúde de Itaberaba/BA (gestão: de 2/1/2009 a 10/6/2009) , dando-se-lhe quitação; 
9.6. com fundamento nos arts. 1º, inciso I, 16, inciso III, alíneas "b" e "c", da Lei 8.443/1992 c/c os arts. 19, parágrafo único, e 23, inciso III, da mesma Lei, e com os arts. 1º, inciso I, 209, inciso II, 210, § 2º, e 214, inciso III, do Regimento Interno, que sejam julgadas irregulares as contas da Sra. Maria José Santos Novais (CPF XXX.440.175-XX) , na condição de Secretária Municipal de Saúde de Itaberaba/BA (gestão: de 11/6/2009 a 3/4/2012) , e João Almeida Mascarenhas Filho (CPF XXX.490.655-XX) , na condição de Prefeito de Itaberaba/BA (gestão: de 10/6/2009 a 31/12/2012) , condenando-os, ao pagamento das quantias a seguir especificadas, e da forma descrita, fixando o prazo de quinze dias, a contar da notificação, para que comprovem, perante este Tribunal (consoante art. 214, inciso III, alínea "a", do RITCU) , o recolhimento das dívidas aos cofres do Fundo Nacional de Saúde, atualizadas monetariamente e acrescidas de juros de mora devidos, calculados desde as datas discriminadas até a data do efetivo recolhimento, na forma prevista na legislação em vigor (item 146) :
a) Solidariamente: Sra. Maria José Santos Novais e Sr. João Almeida Mascarenhas Filho:
	Data da ocorrência
	Valor original (R$) 

	4/8/2009
	78.655,30

	4/8/2009
	7.463,00

b) individualmente: Sra. Maria José Santos Novais:
	Data da ocorrência
	Valor original (R$) 

	29/6/2009
	231.010,61

	24/7/2009
	2.014,43

	25/8/2009
	5.951,36

	01/10/2009
	32.563,94

	28/10/2009
	13.402,07

	29/10/2009
	17.745,70

	21/12/2009
	39.187,55

	29/12/2009
	129.664,06

	29/6/2009
	20.970,49

	22/12/2009
	12.880,44

9.7. aplicar à Sra. Maria José Santos Novais (CPF XXX.440.175-XX) e ao Sr. João Almeida Mascarenhas Filho (CPF XXX.490.655-XX) , individualmente, a multa prevista no art. 57, da Lei 8.443/1992 c/c o art. 267, do Regimento Interno, respectivamente, nos valores de R$ 100.000,00 e R$ 20.000,00, fixando-lhes o prazo de 15 (quinze) dias, a contar da notificação, para comprovar, perante o Tribunal (art. 214, inciso III, alínea "a", do Regimento Interno) , o recolhimento da dívida aos cofres do Tesouro Nacional, atualizada monetariamente desde a data do presente acórdão até a do efetivo recolhimento, se for paga após o vencimento, na forma da legislação em vigor; (itens 146 e 151) 
9.8. autorizar também, desde logo, se requerido, com fundamento no art. 28, inciso I, da Lei 8.443, de 1992 c/c o art. 217, §§ 1º e 2º do Regimento Interno, o parcelamento da (s) dívida (s) em até 36 parcelas, incidindo sobre cada parcela, corrigida monetariamente, os correspondentes acréscimos legais fixando- lhe o prazo de quinze dias, a contar do recebimento da notificação, para comprovar perante o Tribunal o recolhimento da primeira parcela, e de trinta dias, a contar da parcela anterior, para comprovar os recolhimentos das demais parcelas, devendo incidir sobre cada valor mensal, atualizado monetariamente, os juros de mora devidos, no caso do débito, na forma prevista na legislação em vigor, alertando os responsáveis de que a falta de comprovação do recolhimento de qualquer parcela importará o vencimento antecipado do saldo devedor, nos termos do § 2º do art. 217 do Regimento Interno deste Tribunal;
9.9. autorizar, desde logo, nos termos do art. 28, inciso II, da Lei 8.443/1992, a cobrança judicial das dívidas, caso não atendidas as notificações;
9.10. enviar cópia desta deliberação à Procuradoria da República no Estado da Bahia, nos termos do § 3º do art. 16 da Lei 8.443/1992 c/c o § 7º do art. 209 do Regimento Interno do TCU, para adoção das medidas que entender cabíveis; 
9.11. enviar cópia desta deliberação ao Fundo Nacional da Saúde e aos responsáveis informando que a presente deliberação, acompanhada do Relatório e do Voto que a fundamenta, está disponível para a consulta no endereço www.tcu.gov.br/acordaos, além de esclarecer que, caso requerido, o TCU poderá fornecer sem custos as correspondentes cópias, de forma impressa.
HISTÓRICO
2.	A instauração da presente Tomada de Contas Especial (TCE) , pelo Fundo Nacional de Saúde  (FNS) , originalmente em desfavor das ex-Secretárias Municipais da Saúde do Município de  Itaberaba/BA, Sras. Anaklaudia de Sá Ribeiro de Barros (gestão: de 2/1/2009 a 10/6/2009) e  Maria José Santos Novais (gestão: de 11/6/2009 a 3/4/2012) , decorreu das irregularidades consignadas no Relatório de Auditoria Denasus n. 11588 (peça 2, p. 14-35) e detalhadas abaixo, conforme a responsabilidade dos agentes definidos no decorrer da instrução nesta Corte de Contas:
a) Município de Itaberaba/BA: transferência irregular de recursos recebidos do FNS para a conta do Fundo Municipal de Saúde;
b) Sr. João Almeida Mascarenhas Filho (ex-prefeito) , em solidariedade com a Sra. Maria José Santos Novais: pagamento em duplicidade da folha de pessoal dos agentes comunitários de saúde;
c) Sra. Anaklaudia de Sá Ribeiro de Barros: pagamento de despesa em 1/6/2009, sem a documentação comprobatória;
d) Sra. Maria José Santos Novais: pagamento em duplicidade da folha de pessoal dos agentes comunitários de saúde (em solidariedade com o Sr. João Almeida Mascarenhas Filho) ; e ausência de nexo causal entre recursos repassados e despesa realizada - movimentação financeira sem comprovação da despesa respectiva e pagamento de despesa sem a documentação comprobatória. 
3.	À exceção do Sr. João Almeida Mascarenhas Filho, considerado revel, todos os responsáveis apresentaram defesas, as quais foram analisadas, à peça 78, pela Secretaria de Controle Externo de Tomada de Contas Especial (SecexTCE) que se posicionou na direção do julgamento pela irregularidade das contas do ex-Prefeito e das duas ex-secretárias, bem como pela imposição de débito e multa e fixação de novo e improrrogável prazo para que o município de Itaberaba/BA recolhesse o quantum desviado aos cofres do Fundo Municipal de Saúde de Itaberaba/BA.
4.	O Ministério Público junto ao TCU, no essencial, aquiesceu à proposta da unidade técnica e o Relator dissentiu somente quanto à responsabilização da Sra. Anaklaudia de Sá Ribeiro de Barros, manifestando-se pelo julgamento pela regularidade com ressalvas de suas contas, de sorte que o acórdão condenatório foi prolatado nos termos registrados no item 1 deste relatório.
5. 	Desta feita, a Sra. Maria José Santos Novais e o Sr. João Almeida Mascarenhas interpõem recursos de reconsideração (peças 106/111) , pelos quais pleiteiam a absolvição das infrações que lhes foram imputadas, ou mesmo, alternativamente, nulidade de citação e nova oportunidade de defesa, no caso do pedido formulado pela ex-Secretária de Municipal Saúde.
EXAME DE ADMISSIBILIDADE
6.	Reitera-se a análise preliminar de admissibilidade promovida pela Serur (peças 112 e 113) e ratificada pela Exma. Ministra Ana Arraes (peça 116) , no sentido de se conhecer dos recursos de reconsideração (peças 106/111) , com base no art. 32, inciso I, e art. 33, da Lei 8.443/92, suspendendo-se os efeitos referentes ao Acórdão impugnado, nos itens 9.6.a, 9.6.b, 9.7 e 9.9, para Maria José Santos Novais e 9.6.a, 9.7 e 9.9, para João Almeida Mascarenhas Filho.
EXAME DE MÉRITO
6.	Delimitação
6.1.	Constitui objeto deste recurso de reconsideração examinar:
a) se argumentos apresentados são capazes de elidir as irregularidades atribuídas aos recorrentes;
b) se a intempestividade do trâmite processual deu causa à prescrição.
7.	Irregularidades atribuídas a Maria José Santos Novais  
7.1 	Em síntese, a peça recursal de Maria José Santos Novais apresenta os seguintes argumentos (peça 107) :
a) sua citação é plenamente nula, eis que dirigida ao endereço onde não mais reside (vide comprovante de residência em anexo) e recebida por pessoa notadamente estranha à relação processual, que não detém qualquer autorização para o mister. Por desconhecimento da urgência que o caso demandava, a correspondência somente lhe foi entregue quando já havia transcorrido considerável parte do prazo para a apresentação de defesa. Não tendo sido regularmente notificada para responder ao processo e produzir todas as provas necessárias, a nulidade da citação é medida que se impõe, consoante entendimento perfilhado pela jurisprudência dominante:
"CIVIL. PROCESSO CIVIL. APELAÇÃO. AÇÃO CIVIL. PÚBLICA. IMPROBIDADE ADMINISTRATIVA. CITAÇÃO. PESSOA FÍSICA. CITAÇÃO RECEBIDA POR TERCEIRA PESSOA. NULIDADE. RECURSO PROVIDO. 1. Somente é válida a citação de pessoa física quando entregue diretamente à pessoa do citando, de quem deve ser colhida a assinatura no ato do recebimento. Precedentes deste Tribunal de Justiça.2. Apelação conhecida e provida. (TJ-AM - APL: 00069363420158040000 AM 0006936- 34.2015.8.04.0000, Relator: Maria das Graças Pessôa Figueiredo, Data de Julgamento: 15/08/2016, Primeira Câmara Cível, Data de Publicação: 17/08/2016) ."
"RECURSO INOMINADO. CUMPRIMENTO DE SENTENÇA. AÇÃO DE INDENIZAÇÃO POR ACIDENTE DE TRÂNSITO. NULIDADE DA CITAÇÃO. CARTA AR DE CITAÇÃO RECEBIDA POR TERCEIRO. NULIDADE DA CITAÇÃO E ATOS POSTERIORES. SENTENÇA DESCONSTITUÍDA.
Expedida carta AR de citação que deveria ter sido entregue a SÉRGIO DA ROSA SILVA, porém recebida por SÉRGIO ROSA DA SILVA, que não é parte no processo, são nulos todos os atos proferidos desde a ciência do ato citatório.
..... (...) RECURSO PROVIDO, PARA DESCONSTITUIR A SENTENÇA, EM DECISÃO MONOCRÁTICA. (Recurso Cível Nº 71007590722, Segunda Turma Recursal Cível, Turmas Recursais, Relator: Elaine Maria Canto da Fonseca, Julgado em 21/11/2018) . (TJ-RS - Recurso Cível: 71007590722 RS, Relator: Elaine Maria Canto da Fonseca, Data de Julgamento: 21/11/2018, Segunda Turma Recursal Cível, Data de Publicação: Diário da Justiça do dia 29/11/2018) ."
"CITAÇÃO REGULAR - RECURSO CONHECIDO E PROVIDO. - "Na linha da orientação adotada por este Tribunal, para a validade da citação de pessoa física pelo correio, é necessária a entrega da correspondência registrada diretamente ao destinatário, de quem deve ser colhida a assinatura no recibo, não bastando, pois, que a carta apenas se faça chegar no endereço do citando". (Superior Tribunal de Justiça, REsp 810934/RS, Rel. Jorge Scartezzini, Julg. 04/04/06, Pub. DJ 17/04/2006 p. 205) . (TRPR Acórdão nº 8368105 PR 836810-5, Relator. Francisco Luiz Macedo Junior, Data de Julgamento: 22/03/2012, 9º Câmara Cível) ."
b) o desrespeito das garantias constitucionais do devido processo legal, do contraditório e da ampla defesa, nos procedimentos administrativos ou judiciais, tornou impraticável reunir toda a documentação necessária à elaboração de defesa, máxime por se tratar de fatos ocorridos há mais de dez anos, sendo que boa parte dos documentos se encontra em arquivos públicos, cujo acesso sujeita-se a requerimento junto aos órgãos competentes. Ademais, tal prática vai de encontro à regra prevista no art. 22 da Lei Federal 8.443/92, que assim dispõe:
Art. 22. A citação, a audiência, a comunicação de diligência ou a notificação far-se-á:
I - mediante ciência do responsável ou do interessado, na forma estabelecida no Regimento Interno;
Il - pelo correio, mediante carta registrada, com aviso de recebimento;
III - por edital publicado no Diário Oficial da União quando o seu destinatário não for localizado.
c) por analogia ao art. 1º do Decreto nº 20.910/1932 e ao art. 1º da Lei 9.873/1999, deve ser declarada a decadência da aplicação de qualquer penalidade, porquanto consequente de fatos ocorridos nos idos de 2009, ou seja, há pelo menos dez anos da data de sua citação;
d) resta inaplicável a regra da imprescritibilidade prevista no art. 37, § 5º, da Constituição Federal, haja vista que o objeto da presente demanda não versa sobre imputação de débito e aplicação de outras penalidades e nem se trata do exercício do direito de ação, cuja seara de apreciação própria cabe ao Poder Judiciário. Nessa linha, a jurisprudência do Superior Tribunal de Justiça consolidou entendimento quanto à impossibilidade da imputação de débitos decorrentes de procedimentos administrativos instaurados há mais de cinco anos da ocorrência dos fatos. Vejamos:
PROCESSUAL CIVIL E ADMINISTRATIVO. RECURSO ESPECIAL. TRIBUNAL DE CONTAS DA UNIÃO. PROCESSO DE TOMADA DE CONTAS ESPECIAL. VIOLAÇÃO A INSTRUÇÃO NORMATIVA. EXAME INCABÍVEL EM SEDE DE APELO ESPECIAL. ARTS. 31 E 57 DA LEI 8.443/92, 471] DO CPC, 884 DO CC, 26, VI, E 27, 8 1º, DA LE 9784/99. AUSÊNCIA DE PREQUESTIONAMENTO. SÚMULA 211/STJ. TESE DE PRESCRIÇÃO ADMINISTRATIVA. AUSÊNCIA OU FALHA NA PRESTAÇÃO DE CONTAS. IMPUTAÇÃO DO DÉBITO E APLICAÇÃO DE SANÇÃO. NÃO CONFIGURAÇÃO DE HIPÓTESE DE IMPRESCRITIBILIDADE. LACUNA LEGISLATIVA. NECESSIDADE DE INTEGRAÇÃO POR ANALOGIA. APLICAÇÃO DO PRAZO QUINQUENAL.DECURSO. OCORRÊNCIA. (...) As "ações de ressarcimento" são imprescritíveis, conforme dispõe expressamente o texto constitucional, o que tem sido observado e reiterado nos julgamentos desta Corte, seja em sede de ação de improbidade com pedido de ressarcimento, seja em ação com o fim exclusivo de ressarcir o erário. No entanto, os autos não versam sobre o exercício do direito de ação, ou seja, de pedir ressarcimento perante o Poder Judiciário. Ao contrário, tratam da imputação de débito e aplicação de multa promovida pelo Tribunal de Contas da União, no exercício do seu poder/dever de velar pelas contas públicas, mediante atuação administrativa, oportunidade em que não há falar em exercício do direito de ação e, consequentemente, em imprescritibilidade.
.....
7. Em virtude da lacuna legislativa, pois não há previsão legal de prazo para a atuação do Tribunal de Contas da União, deve ser-lhe aplicado o prazo quinquenal, por analogia aos arts. 1º do Decreto 20.910/32 e 1º da Lei 9.873/99. Em hipótese similar à presente, porquanto ausente prazo decadencial específico no que concerne ao exercício do poder de polícia pela Administração, antes do advento da Lei 9.873/99, a Primeira Seção desta Corte, no julgamento do REsp 1.105.442/RJ (Rel Min. Hamilton Carvalhido, Primeira Seção, DJe 22/2/2011) , sob o rito do ar. 543-C do CPC, assentou ser ele de 5 anos, valendo-se da aplicação analógica do art. 1º do Decreto 20.910/32. 8. Recurso especial parcialmente conhecido e, nessa extensão, provido para julgar procedente o pedido inicial, desconstituindo a decisão do Tribunal de Contas da União no processo de tomada de contas especial do Convênio 5013/96, ressalvando-se a via judicial para o pleito de eventual ressarcimento. RECURSO ESPECIAL Nº 1.480.350 - RS (2014/0142962-8) JULGADO: 05/04/2016.
e) a fim de conferir segurança jurídica, o Supremo Tribunal Federal também reconheceu repercussão geral sinalizando a possibilidade de admitir a prescritibilidade da pretensão de ressarcimento ao erário fundada em decisão de Tribunal de Contas - porquanto não seria razoável impor a comprovação da prestação de contas de recursos públicos após o transcurso de vários anos da ocorrência dos fatos - e determinou a suspensão dos efeitos da condenação imposta:
DIREITO ADMINISTRATIVO. MANDADO DE SEGURANÇA. TCU. TOMADA DE CONTAS ESPECIAL. DECADÊNCIA E PRESCRIÇÃO. 1. Plausibilidade das alegações: o Plenário desta Casa reconheceu a repercussão geral quanto à prescritibilidade da pretensão de ressarcimento ao erário fundada em decisão de Tribunal de Contas (RE 636.886, Rel. Min. Teori Zavascki) , com manifestações que apontam para uma possível revisão da jurisprudência referente à aplicação do art. 37, 8 5º, da Constituição Federal. Também a multa parece ter sido atingida pela prescrição (art. 1º da Lei nº 9.783/1999) . 2. Perigo na demora demonstrado. 3. Medida liminar deferida.
f) a pretensão de reparação de dano ao erário encontra-se prescrita, uma vez que, segundo entendimento firme das Cortes Superiores, somente são imprescritíveis as ações de ressarcimento ao erário com base na prática de ato de improbidade administrativa doloso tipificado na Lei de Improbidade Administrativa (Lei 8.429/1992) . Assim, o pedido de restituição depende da condenação prévia às sanções típicas da lei de improbidade administrativa, (Recurso Especial nº 1.569.465 - MS 2019/0249623-6, submetido ao STJ, e julgamento do RE 852475, pelo STF, com repercussão geral - tema 897) . Desta forma, não havendo comprovação de dolo do suposto dano discutido nestes autos, operou-se a prescrição quinquenal; 
g)  nada nos autos sinaliza a ocorrência de malversação, apropriação ou desvio de recurso público, porquanto todas as verbas foram utilizadas em ações municipais destinadas ao cumprimento do interesse da coletividade. A alternância de gestores (primeiro e segundo colocados na eleição para prefeito) , por ordem da Justiça Eleitoral, causou um verdadeiro desequilíbrio na administração pública municipal e na regular prestação dos serviços públicos, impondo a adoção de medidas urgentes, sobretudo para o suprimento de serviços e bens essenciais. Nada obstante, as despesas foram devidamente comprovadas e se submeteram ao crivo do TCM/BA.
h) a documentação anexa comprova a efetiva utilização do recurso público em atividades da administração pública municipal, não ocorrendo o propalado dano ao erário (documentos fornecidos pela Caixa Econômica Federal) , senão vejamos, a título de exemplo: (i) débito constituído em 29/12/2009, no valor de R$ 129.664,06: transferência realizada em favor da ITAPREV; (ii) débito constituído em 21/12/2009, no valor de R$ 39.187,55: transferência de retenções ISS e IRRF; (iii) débito constituído em 29/06/2009, no valor de R$ 231.010,61: transferência (TED) para pagamento de folha; (iv) débito constituído em 29/06/2009, no valor de R$ 20.970,49: transferência (TED) para pagamento de folha.  Os documentos apensados indicam claramente a especificação da despesa, data dos empenhos, liquidação e pagamento, valor, fonte de recurso e objeto contratado
i)  não se exclui a possibilidade de ter ocorrido alguns erros na condução de determinados processos, justificados pela instabilidade ocasionada pela alternância de poder, contudo as falhas foram posteriormente corrigidas, não se justificando, em nenhuma hipótese, a devolução de recurso ao erário, sobretudo numa cifra astronômica, notadamente distante do padrão financeiro da recorrente, pessoa de posses simplórias e de hábitos modestos;
j) ainda que eventualmente tenha ocorrido a utilização dos recursos em atividades estranhas ao objeto do repasse, haveria de se buscar a restituição junto ao Município que dele se beneficiou. De uma forma ou de outra, cumpriu-se o interesse público com a execução de despesas vinculadas exclusivamente à saúde pública municipal.
l) em situação muito semelhante à deste feito, o Acórdão 1723/2009-TCU-Plenário afastou a condenação do agente público ao ressarcimento, em função da não comprovação do dano ao erário;  
m) o Tribunal de Justiça do Estado da Bahia entendeu que a condenação do agente à restituição do dano ao erário deverá ser calcada em prova real do dano, não se admitindo a imposição da obrigação baseada no chamado "dano provável" (Número do Processo: 0000047-39.2005.8.05.0242, Relator (a) : Joanice Maria Guimarães de Jesus, Terceira Câmara Cível, Publicado em: 31/10/2017) ; 
n) cometeu equívocos, mas não agiu de má-fé, porquanto não tinha ciência da ilicitude dos atos que lhe são imputados. Do contrário, certamente não os teria praticado. Não existe qualquer elemento que indique que a recorrente teria agido dolosamente no sentido de aplicar os recursos do FNS de forma irregular. Ao revés, objetivou-se atender aos interesses da população, especialmente na área da saúde;
o) não detinha total autonomia para a gestão dos recursos públicos, ainda que decorrentes de transferência voluntária, pois a realização de despesas (homologação de processos licitatórios, folha de pagamento, compras etc.) submetia-se ao crivo do prefeito municipal, ao qual compete a responsabilidade de realizar a prestação de contas.
7.2 	Por fim, a recorrente requer o conhecimento e provimento do recurso, a fim de que seja expedida nova citação para apresentação de defesa, ante a nulidade da notificação anterior, bem como a pronúncia da prescrição, haja vista os recentes entendimentos do STF e STJ e a ausência de condenação por ato de improbidade administrativa.
7.3 	Superadas as preliminares de nulidade, prescrição e decadência da instauração desta TCE, requer ainda que se afaste qualquer responsabilidade imputada, face à ausência da ciência da ilicitude dos fatos, e que seja autorizada a juntada posterior de documentos, em razão de não ter conseguido obter toda a documentação necessária à comprovação de suas alegações, embora tenha solicitado aos órgãos competentes.
Análise:
8. 		No âmbito deste Tribunal, não há a obrigatoriedade de citação pessoal do responsável, mas apenas de entrega do ofício citatório no endereço do destinatário obtido em fonte de dados oficial, a exemplo da base da Receita Federal, cabendo aos responsáveis manterem seus domicílios atualizados perante os órgãos públicos (v.g. Acórdão 3254/2015-TCU-Primeira Câmara, de relatoria do Min. Benjamin Zymler, e 316/2018-Plenário, de relatoria do Min. Vital do Rego) . 
 8.1. 		Como a citação foi efetivada no endereço constante da base da Receita Federal em julho/2018 (peça 22) , não há como arguir a sua nulidade com fundamento em dispositivos do direito civil e em decisões judiciais, tendo em vista o princípio da independência das instâncias, se mostrando impertinente o pleito de invalidação das cientificações, não recebidas pessoalmente, até mesmo porque são de fato plenamente válidas, a teor do que preleciona o inc. II do art. 179 do  Regimento Interno do TCU, onde consta que as citações e notificações far-se-ão por aviso de recebimento entregue no endereço do destinatário, não havendo assim o que se falar em violação do contraditório e da ampla defesa ou em oportunização de novo procedimento citatório.
8.2. 	Ademais, chamo a atenção para o fato de que o comprovante de endereço anexado não induz à convicção de que a recorrente residia em local diverso à época da data da citação (peça 111) , eis que a fatura da energia foi emitida em 26/8/2020, ao passo que a medida preliminar foi realizada em 28/6/2019 (peça 72) . Além disso, o AR do ofício de citação encontra-se subscrito por Jocileide Santos Novais, pessoa com mesmo sobrenome da recorrente, e a defesa foi apresentada à peça 74, não havendo assim provas da nulidade de citação. 
9.  		As páginas 1 a 3, da documentação de peça 111, trazem três simples extratos de consulta à movimentação que não indicam a data em que os recursos foram transferidos para as contas da Itaprev (R$ 129.664,06) e da prefeitura municipal (R$ 20.970,49 e R$ 231.010,61) , incipientes, portanto, para afastar a imputação do débito. A página 6 da mesma peça estampa solicitação de transferência subscrita pelo então prefeito João Almeida Mascarenhas, endossada pela recorrente e carimbada pelo gerente da agência bancária, relativa ao valor de R$ 39.187,55. 
9.1. 	 	Na página 7, encontramos um documento de despesa, referente ao IRRF do período de 1/1/2009 a 30/11/2009, com vencimento em 29/1/2010, no valor de R$ 39.187,55, sem autenticação bancária, impossibilitando a comprovação de que o município logrou vantagem indevida. Já as demais páginas colacionam extratos bancários ilegíveis (8/11) , impassíveis de serem aproveitados como elementos de prova.
10. 	Ainda que o documento de página 6 aponte para a participação do ex-prefeito no desvio daquele valor, nesta fase processual, não cabe mais a esta Corte a consideração da sua solidariedade em razão do princípio da racionalização administrativa, devendo a ex-secretária de saúde, caso queira, ingressar com ação regressiva contra o Sr. João Almeida Mascarenhas. 
10.1.	Quanto ao restante da documentação, mesmo que a idoneidade das transferências ficasse comprovada, restaria por demonstrar se a destinação conferida aos recursos atendeu às exigências legais e normativas e a existência de nexo causal.  
10.2. 	É bom anotar que a apuração e a imputação de débito por meio da presente TCE não decorrem da comprovação de má-fé, dolo, ausência de ciência de ilicitude ou apropriação indébita por parte da recorrente, mas se consubstancia na malversação dos recursos públicos, pois, uma vez rompido o liame legal entre a saída dos recursos e a comprovação das eventuais despesas, ocorre a impossibilidade de se verificar a destinação final dos recursos gerenciados, dado o ônus ao gestor público de comprovar a sua boa e regular utilização. Desta forma, a ausência de nexo causal entre a utilização dos recursos e as transferências realizadas legitima a conclusão de dano ao erário.
10.3.	Isso posto, não restou comprovado que as transferências entre contas bancárias redundaram em despesas realizadas em prol da saúde pública municipal, afigurando-se incabível pleitear a devolução dos recursos junto aos cofres municipais, assim como requerer a responsabilização do ex-prefeito no tocante a essas transferências sob a simples alegação de que era submetida ao seu crivo, uma vez que os atos inquinados, de per si, independem da participação direta daquele gestor e que não se apresenta prova de que agiu-se sob coação. 
10.4. 	Já com referência à duplicidade de pagamento da folha de pessoal dos agentes comunitários de saúde, a solidariedade do ex-prefeito foi incluída por este TCU justamente porque identificou-se nos autos documentação que assegurava a sua participação formal neste feito. 
11.		Cumpre realçar que a boa-fé examinada pelo TCU é a objetiva, ou seja, independe da argumentação de que se buscou o interesse público e não leva em consideração circunstâncias fáticas passiveis de serem enfrentadas pelo "homem médio", como transtornos advindos da transição da gestão municipal ou mesmo pressões exercidas por escalões superiores.
12. 		Com efeito, não há como acolher as alegações apresentadas, competindo-nos residualmente analisar os incidentes de decadência e prescrição evocados pela defesa. 
13. 		No tocante à decadência fundamentada no art. 1º do art. 1º do Decreto nº 20.910/1932, esta se mostra inadequada à apreciação do mérito deste processo, ainda que por analogia, uma vez que o diploma legal se refere à prescrição de débitos contra à fazenda nacional, matéria totalmente diversa.
14. 	Finalmente, com relação à incidência ou não da prescrição, o exame será realizado mais adiante em tópico reservado tão somente para a discussão sobre as possíveis repercussões da mudança de entendimento da Corte Suprema acerca do tema.
15. 	Irregularidades atribuídas a João Almeida Mascarenhas Filho
15.1.	Em sua defesa, o Sr. João Almeida Mascarenhas Filho ofereceu as seguintes razões recursais (peça 105) :
a) não houve dolo ou culpa de sua parte, nem causou danos ao erário pois não lhe competia o ato substancial de pagamento;
b)  sua responsabilidade foi desconsiderada na fase interna da TCE e somente foi citado, solidariedade com a Sra. Maria José, no bojo deste processo em 9/1/2019, por meio do Ofício nº 0098/2019-TCU-Secex-TCE, recebido em 18 de janeiro de 2019 - quase dez anos após a ocorrência do fato (pagamento de folha de funcionários da Secretaria de Saúde em duplicidade em julho de 2009) , de modo que, em consonância com entendimento pacificado nos tribunais, ocorreu a prescrição punitiva de qualquer conduta a ele imputada, pois o exercício da ampla defesa restou inviabilizado ante a sua intempestiva inclusão no polo passivo;
c) a Lei nº 9.873/1999 estabelece prazo de prescrição quinquenal para o exercício de ação punitiva pela Administração Pública Federal, direta e indireta. Quanto à  prescritibilidade das ações de ressarcimento ao erário, o Supremo Tribunal Federal assentou que somente seriam imprescritíveis as ações de ressarcimento ao erário fundadas na prática de ato de improbidade administrativa doloso tipificado na Lei de Improbidade Administrativa (que não é o caso em apreço) e que, em relação a todos os demais atos ilícitos, inclusive àqueles atentatórios à probidade da administração não dolosos, haveria a prescrição, incluindo os processos de tomada de contas;
d) é patente e induvidosa a ocorrência da prescrição quinquenal, apta a ensejar a absolvição sumária, com o consequente arquivamento do processo, porquanto o STF, julgando o Recurso Extraordinário 636.886- em que foi conferido repercussão geral - fixou que a prescrição para conclusão de julgamento de contas e/ou tomadas de contas no âmbito do Tribunal de Contas da União seria de cinco anos, assim revelado pelo voto condutor do relator, Ministro Alexandre de Moraes:
"A questão principal, portanto, é o reconhecimento de que não há previsão constitucional expressa de imprescritibilidade da pretensão de ressarcimento ao erário fundada em decisão de Tribunal de Contas. (...) 
O ordenamento jurídico adota o princípio da prescritibilidade como essencial à segurança jurídica das relações em sociedade, como salientado pelo Ministro DIAS TOFFOLI, em voto no julgamento do RE 669069/MG: 
"Também devo destacar que a prescritibilidade das pretensões consiste em regra universal e foi adotada, no sistema jurídico brasileiro, como corolário dos princípios da segurança jurídica e da paz social, os quais estão entalhados na Carta da República. Daí poder-se concluir que a imprescritibilidade das ações só pode ser uma opção da própria Constituição, como ocorreu na eleição das ações penais relativas à prática de racismo (art. 5º, inciso XLII, CF) ou à ação de grupos armados, civis ou militares, contra a ordem constitucional ou o Estado democrático (art. 5º, inciso XLIV, CF) . Também foi garantida constitucionalmente a imprescritibilidade do direito estatal sobre seus bens imóveis, dispondo-se que são insuscetíveis de usucapião os imóveis públicos urbanos ou rurais (arts. 183, § 3º e 191, parágrafo único, da CF) ". 
Desse modo, entendo que, no caso, não há que se falar em imprescritibilidade, aplicando-se, integralmente, o disposto no artigo 174 do Código Tributário Nacional c/c art. 40 da Lei 6.830/1980, que rege a Execução Fiscal e fixa em cinco anos, respectivamente, o prazo para a cobrança do crédito fiscal e para a declaração da prescrição intercorrente.
15.2.	Para evitar qualquer prejuízo ou dano irreparável, o recorrente requer a atribuição imediata de efeito suspensivo ao ato condenatório - tendo em vista uma possível impugnação de sua candidatura nas eleições de 2020 -, bem como pleiteia o provimento do recurso com base no reconhecimento da prescrição, excluindo-se de forma definitiva seu nome do polo passivo destes autos e da lista de gestores com contas julgadas irregulares.
Análise:
16. 		O ex-prefeito João Almeida Mascarenhas Filho defende a inexistência de dolo ou culpa e dano ao erário, sem apresentar elementos comprovatórios novos. 
17. 		Ao contrário do que afirma, quando da subscrição dos pagamentos indevidos, praticou ato substancial, suficiente para caracterizar, pelo menos, sua conduta culposa que concorreu decisivamente para a concretização dos desvios. 
18.. 		Sendo assim, não há como aceitar tais argumentos pois, no âmbito do Tribunal, é inexigível a ocorrência de má-fé ou dolo para a condenação em débito; basta que a conduta culposa seja presumível, como no presente caso, haja vista o seu nexo de causalidade com o prejuízo havido ao erário (Acórdão 9004/2018-TCU-1º Câmara - relatoria do Ministro Bruno Dantas) .
19. 	Observo ainda que, embora não tenha sido incluído como responsável na fase interna desta TCE, em 30/8/2011, o Denasus notificou o ex-prefeito a apresentar justificativas sobre as diversas constatações então apontadas no Relatório de Auditoria n. 11588 (Ofício n. 911/2011/SEAUD /BA/DENASUS/MS, de peça 3, p. 56, efetivada em 6/9/2011 - A.R  de peça 3, p. 57) , entre elas a irregularidade que ensejou sua condenação, de forma que não cabe ao recorrente suscitar a extemporaneidade de sua condenação.  
20. 	 	No que tange à ocorrência da prescrição, apta a ensejar o provimento recursal, adianto que será analisada a seguir. 
21.	Verificação da possível ocorrência de prescrição
22.	Não se pode negar que a alegação de prescrição assume particular relevância, dado o recente julgamento, pelo STF, do Recurso Extraordinário 636.886 (tema 899 da repercussão geral) . No exame da prescrição, a Serur tem as seguintes premissas, que serão utilizadas no presente exame:
a) ao julgar o RE 636.886, o STF conferiu nova interpretação ao art. 37, § 5º, da Constituição Federal, fixando a tese de que "é prescritível a pretensão de ressarcimento ao erário fundada em decisão de Tribunal de Contas";
b) as pretensões punitiva e de ressarcimento devem observar o mesmo regime na atividade de controle externo, dado o objetivo comum da prescrição, de fixar prazo para o Tribunal de Contas agir, para caracterizar o ilícito, identificar seu autor, dimensionar as consequências da conduta e impor as consequências legais, independentemente de tais consequências terem natureza punitiva ou ressarcitória;
c) até que sobrevenha norma específica, entende-se que a prescrição das pretensões punitiva e de ressarcimento, no processo de controle externo, deve observar o regime Lei 9.873/1999, na linha dos recentes pronunciamentos do STF a respeito. Assim, sem prejuízo de se realizar o exame da prescrição também segundo o prazo decenal previsto no Código Civil, o critério adotado, na formulação da proposta de encaminhamento, será o da Lei 9.873/1999.	
22.1.	Com essas explicações adicionais, passa-se à análise da prescrição no caso em exame, considerando-se as premissas indicadas anteriormente. 
Análise da prescrição segundo os critérios do Acórdão 1441/2016-TCU-Plenário
22.2.	No que se refere à pretensão punitiva, o TCU tem tradicionalmente aplicado os critérios definidos no Acórdão 1441/2016-TCU-Plenário, que, em incidente de uniformização de jurisprudência, orientou-se pela aplicação do Código Civil. Por este acórdão, em linhas gerais, a prescrição subordina-se ao prazo geral de dez anos (CC, art. 205) , contado a partir da data da ocorrência do fato e interrompido pelo ato que ordenar a citação, a audiência ou a oitiva da parte.
22.3.	Entre outras razões que justificaram a adoção desse critério destaca-se a de que o citado dispositivo constitui uma cláusula geral a ser empregada sempre que a pretensão for prescritível, mas a lei não estabelecer um prazo específico, como na hipótese.
22.4.	Aplicando essas balizas ao caso em exame, considerando que a citação dos responsáveis foi ordenada em 4/12/2018 (peça 29) , termo final, verifica-se que a prescrição decenal não ocorreu para os recorrentes, pois o seu termo inicial, por se tratar de transferências que não requerem apresentação de prestação de contas (repasses fundo a fundo) , ocorreu em 9/11/2011, data de ato da Administração que demonstre ciência das irregularidades (Relatório 11588, do Denasus,  de peça 1, p. 27) .
Análise da prescrição pelo regime da Lei 9.873/1999 (MS 32.201) 
22.5.	Adotando-se as premissas fixadas na Lei 9.873/1999 ao caso em exame, e mesmo considerando-se o prazo geral, de cinco anos, observa-se que prescrição não se consumou, considerando-se os seguintes parâmetros:
a) Termo inicial:
22.6.	A Lei 9.873/1999, art. 1º, parte final, traz previsão expressa a respeito do início do prazo em se tratando de infração de caráter permanente ou continuado. Nesta hipótese, a prescrição começa a correr não da data de cada fato, e sim "do dia em que tiver cessado" a permanência ou a continuidade.
22.7.	 Nas hipóteses em exame, estão presentes os requisitos típicos de uma infração permanente, de sorte que, nos moldes indicados no sobredito item 22.4, inicia-se a contagem da prescrição a partir da data de expedição do Relatório 11588 do Denasus (peça 1, p. 27) , ou seja, em 9/11/2011. 
b) Prazo:
22.8.	A Lei 9.873/1999 apresenta um prazo geral, de cinco anos (art. 1º) , e um prazo especial, previsto no art. 1º, § 2º, a saber: "quando o fato objeto da ação punitiva da Administração também constituir crime, a prescrição reger-se-á pelo prazo previsto na lei penal". 
22.9.	No caso desta TCE, aplica-se o prazo geral (cinco anos) , já que as irregularidades não caracterizaram crime. Dessa forma, as causas interruptivas indicadas nesta instrução evidenciam que a prescrição ocorreu.
c) Interrupções por atos inequívocos de apuração dos fatos:
22.10.	De acordo com a Lei 9.873/1999, a prescrição se interrompe "por qualquer ato inequívoco, que importe apuração do fato (art. 2º, II) ", como por exemplo a emissão do Parecer Administrativo 886 em 30/9/2014 (peça 1, p. 27) , a elaboração do Relatório do Tomador de Contas em 3/2/2017 (peça 1, p. 31) , e a análise materializada pela Instrução preliminar da Secex/TCE em 2/8/2018 (peça 10) .
d) Interrupções pela citação do responsável:
22.11.	A prescrição também é interrompida "pela notificação ou citação do indiciado ou acusado, inclusive por meio de edital", nos termos do art. 2º, I, da Lei 9.873/1999. E, no regime dessa lei, a interrupção se dá pela citação propriamente dita, e não pelo despacho que a ordena. Com esse fundamento, houve a interrupção pela:
a) citação de Maria José Santos Novais em 28/6/2019, conforme ciência atestada no Aviso de Recebimento de peça 72, relativa ao Ofício Secex-TCE n. 3.596/2019 (peça 71) ;
b) citação de João Almeida Mascarenhas Filho em 18/1/2019, conforme ciência atestada no Aviso de Recebimento de peça 42, relativa ao Ofício Secex-TCE n. 98/2019 (peça 31) .
e) Interrupção pela decisão condenatória recorrível: 
22.12.	 	Por fim, a prescrição também se interrompe "pela decisão condenatória recorrível" (art. 2º, III, da Lei 9.873/1999) . Nestes autos, essa espécie de interrupção ocorreu com a condenação dos responsáveis, pelo Acórdão 8940/2020-TCU-Segunda Câmara (peça 82) , prolatado em 25/8/2020.
f) Prescrição intercorrente: 
22.13.	Nos termos do art. 1º, § 1º, da Lei 9.873/1999, opera-se a prescrição intercorrente se o processo ficar paralisado por mais de três anos, aguardando "julgamento ou despacho". 
22.14.	Note-se que há uma correlação entre essa hipótese e as causas de interrupção da prescrição do art. 2º. Com efeito, uma vez interrompida a prescrição por alguma das hipóteses do art. 2º, o processo não pode ficar inativo, sem qualquer inovação processual relevante, por mais de três anos. 
22.15.	Trata-se de prazo específico, não se aplicando nem o prazo geral de cinco anos nem o prazo especial, da lei penal (§ 2º) . A finalidade da prescrição intercorrente, com seu prazo próprio, é a de assegurar a eficiência e celeridade nas apurações administrativas. Seria contrário a essa finalidade a paralisação injustificada do processo por período maior que o triênio estabelecido para a hipótese.
22.16.	A extrapolação do prazo de três anos, sem inovação relevante no processo, pode configurar negligência. Por isso, além de se operar a prescrição, deve-se promover a "apuração da responsabilidade funcional decorrente da paralisação, se for o caso". 
22.17.	Em muitas situações o exame da prescrição intercorrente pode ficar prejudicado nos processos já em tramitação no TCU. Como a ação de ressarcimento era considerada imprescritível, as peças que compõem a tomada de contas especial, elencadas no art. 10 da Instrução Normativa-TCU 71/2012, não contemplam informações pormenorizadas quanto ao andamento do processo na fase interna, o que pode prejudicar a análise de eventual paralisação por mais de três anos. 
22.18.	Assim, caso o tribunal venha a adotar a sistemática da Lei 9.873/1999 para aferir a prescrição, convém avaliar, oportunamente, a possibilidade de ajustes na IN-TCU 71/2012, para que as tomadas de contas especiais encaminhadas ao tribunal contenham informações sobre as interrupções ocorridas na fase interna do procedimento (como, por exemplo, declaração do órgão instaurador da TCE, de que o processo não ficou paralisado por mais de três anos, na forma do art. 1º, § 1º, da citada lei) . 
22.19 	Especificamente a respeito desta TCE, as causas de interrupção supramencionadas não evidenciam que teria se materializado a prescrição intercorrente, ante o decurso de prazo inferior a três anos ente elas.
Conclusão sobre a prescrição
23.	Verificou-se, assim, que a prescrição não se consumou, considerando-se tanto o critério do Código Civil (Acórdão 1441/2016-TCU-Plenário) , como o regime da Lei 9.873/1999.
CONCLUSÃO
24.	Das análises anteriores, conclui-se que:
	a) as razões recursais aduzidas pelos recorrentes revelaram-se sem força probatória para enfrentar as evidências que sustentam as irregularidades a eles atribuídas;
	b) não ocorreu a prescrição, seja pelo regime do Código Civil (Acórdão 1441/2016-TCU-Plenário) , seja pelo critério da Lei 9.873/1999 (MS 32.201) .
25.	Sendo assim, propor-se-á o conhecimento destes apelos, para no mérito negar-lhes provimento.
PROPOSTA DE ENCAMINHAMENTO
26.	Diante do exposto, submete-se à consideração superior este exame dos recursos de reconsideração interpostos por Maria José Santos Novais e João Almeida Mascarenhas, contra o Acórdão 8940/2020-TCU-Segunda Câmara, propondo-se, com fundamento nos artigos 32, inciso I, e 33, da Lei 8.443/92, c/c o artigo 285 do RI/TCU:
a) conhecer dos recursos e, no mérito, negar-lhes provimento;
b) dar ciência aos responsáveis, à Procuradoria da República no Estado da Bahia e ao Fundo Nacional da Saúde."
	É o relatório.

Átila Sidney Lins Albuquerque Filho (27.785 - OAB/DF), representando João Almeida Mascarenhas Filho

Procuradora-Geral Cristina Machado da Costa e Silva

RECURSO DE RECONSIDERAÇÃO. TOMADA DE CONTAS ESPECIAL. TRANSFERÊNCIAS DE RECURSOS FEDERAIS DA CONTA ESPECÍFICA PARA OUTRAS CONTAS DO MUNICÍPIO. REALIZAÇÃO DE DESPESAS SEM A DEVIDA COMPROVAÇÃO. DUPLICIDADE DE PAGAMENTOS DA FOLHA DE SERVIDORES. IRREGULARIDADE DAS CONTAS, DÉBITO E MULTA. CONHECIMENTO. IMPROCEDÊNCIA DAS RAZÕES RECURSAIS. NÃO PROVIMENTO.

TOMADA DE CONTAS ESPECIAL (TCE)

Secretaria de Recursos (Serur)

A presente Tomada de Contas Especial foi instaurada pelo Fundo Nacional de Saúde, em decorrência de irregularidades consignadas no Relatório de Auditoria Denasus 11.588, realizada no Município de Itaberaba/BA.
2.	Devidamente instruído, o Tribunal, por meio do Acórdão 8940/2020-TCU-Segunda Câmara, decidiu, no que interessa nesta assentada, julgar irregulares as contas do Sr. João Almeida Mascarenhas Filho (ex-prefeito) e da Sra. Maria José Santos Novais (ex-secretária municipal de saúde) , condenando-os, individual e solidariamente ao recolhimento dos débitos apurados, bem como aplicar-lhes a multa prevista no art. 57 da Lei 8.443/1992.
3.	O motivo que levou à condenação do ex-prefeito foi o pagamento em duplicidade da folha de pessoal dos agentes comunitários em solidariedade com a ex-secretária. A esta também foi atribuída a movimentação financeira irregular entre contas bancárias e a falta de documentação que justificasse o pagamento de despesas. 
4.	Neste momento processual, examinam-se dois recursos de reconsideração interpostos por esses responsáveis.
5.	Conheço, preliminarmente, dos recursos, porquanto preenchidos os requisitos de admissibilidade previstos nos artigos 32, inciso I, e 33, ambos da Lei 8.443/1992.
6.	As questões preliminares suscitadas pelos recorrentes, de prejuízo à ampla defesa em face do tempo decorrido e do cerceamento de defesa, não foram observadas no presente processo. Tampouco procede a alegação de nulidade da citação apresentada pela Sra. Maria José Santos Novais, pois a interessada compareceu e apresentou tempestivamente sua defesa, inexistindo, portanto, prejuízo à ampla defesa e ao contraditório.
7.	No mérito, alinho-me às propostas formuladas pela Serur e pelo Ministério Público e acolho como minhas as respectivas fundamentações. Não há nos recursos interpostos argumentos e elementos hábeis a justificar as irregularidades acima indicadas.
8.	No que tange à ocorrência da prescrição, nada tenho a acrescentar à competente análise do Relator a quo, que descartou essa alegação de forma exaustiva e categórica, conforme o seguinte trecho do seu voto:
"O representante do ente municipal havia alegado a prescrição do débito. No entanto, acerca dessa arguição, teço os seguintes comentários.
Primeiro, resta isento de dúvidas que a jurisprudência consolidada deste Tribunal de Contas da União (TCU) formou-se no sentido da imprescritibilidade das ações de ressarcimento ao erário. Nesse sentido, reproduzo o Enunciado de Súmula no 282, desta Corte: 
As ações de ressarcimento movidas pelo Estado contra os agentes causadores de danos ao erário são imprescritíveis.
De outra parte, e à semelhança dos outros julgadores deste TCU, não desconheço a recente decisão, datada em 20 de abril do corrente, e prolatada pelo Supremo Tribunal Federal (STF) no âmbito do Recurso Extraordinário (RE) 636.886/AL, por meio da qual foi fixado o seguinte enunciado para o Tema 899, de repercussão geral: 
É prescritível a pretensão de ressarcimento ao erário fundada em decisão de Tribunal de Contas.
 Ocorre que, consoante destacou o e. Ministro Benjamin Zymler no leading case que primeiro discutiu o alcance do referido julgado da Corte Suprema (voto condutor do Acórdão 5236/2020-TCU-Primeira Câmara) , ainda há diversas dúvidas sobre a matéria, pois resta possível a conclusão de que a decisão não tratou da prescrição do processo de controle externo levado a efeito no âmbito do TCU mas, sim, da prescrição intercorrente ocorrida durante a fase de execução do acórdão condenatório desta Corte.
Na oportunidade, o Sua Excelência aduziu que a aludida decisão do STF enfrentou RE interposto pela União contra acórdão do Tribunal Regional Federal da 5ª Região (TRF/5) , ementado como se segue, pelo qual o regional negou provimento a embargos de declaração opostos contra acórdão de sua lavra:
'EMENTA: TRIBUTÁRIO. PROCESSUAL CIVIL. EXECUÇÃO FISCAL. PROCESSO PARALISADO POR MAIS DE CINCO ANOS. PRESCRIÇÃO INTERCORRENTE. OCORRÊNCIA. 1. Para fins práticos, deve-se observar quando a Fazenda Pública foi intimada a providenciar o andamento do feito. Passados cinco anos sem diligências concretas, ocorre a prescrição intercorrente. Caso haja suspensão na forma do art. 40, da Lei n. 6.830/80, ocorre a extinção se o feito permanecer paralisado por mais de seis anos. 2. Na hipótese dos autos, houve o arquivamento sem baixa do processo em 12.08.1999 e até a data da sentença extintiva do feito em 05.06.2006, a Fazenda Nacional não apresentou nenhuma medida concreta quanto à localização do devedor ou de seus bens. Revela-se, portanto, inequívoca a ocorrência da prescrição intercorrente.'
O Ministro Benjamin Zymler argumentou que, na situação debatida judicialmente, a Fazenda Pública havia deixado a ação paralisada por mais de seis anos, o que ensejou fosse declarada a prescrição intercorrente no caso em tela. Isto é, a questão objeto da controvérsia cingiu-se à prescrição intercorrente ocorrida durante a fase de execução do acórdão condenatório do TCU.
Desse modo, ponderou que, com base nessa possível interpretação, a matéria decidida no mencionado feito não teria nenhuma repercussão de ordem prática e jurídica nos processos desta Corte, isso porque o título executivo, que é própria decisão do Tribunal, consoante o art. 19 da Lei 8.443/92, ainda não se formou. 
Feito esse raciocínio, Sua Excelência acresceu que, ainda se possa interpretar que a decisão do STF também se aplique ao iter do processo de controle externo neste TCU, outras questões, de suma importância visando este Tribunal estabeleça novo tratamento acerca da prescrição do débito, restariam pendentes de esclarecimento, relevando mencionar as relativas à definição da data de ocorrência do fato irregular ou data do seu conhecimento pelo TCU, bem assim as hipóteses de interrupção da prescrição.
Em conclusão, conduziu o colegiado a que aplicasse, ao caso in concreto, a jurisprudência do TCU até então vigente, fundamentada no art. 37, § 5º, da Constituição Federal, e consubstanciada na citada Súmula 282, no que tange ao ressarcimento do prejuízo.
Anoto que o entendimento acima também foi seguido em outros julgados desta Corte, sendo exemplos os Acórdão 1492/2020-TCU-Plenário, Rel. Min. Aroldo Cedraz; 5.236/2020, 6.084/2020, 6.465/2020, 6.466/2020, e 7.982/2020, Rel. Min. Benjamin Zymler, todos da 1ª Câmara; e 5.681/2020, 6.350/2020, e 8.316/2020, da minha relatoria; 6.707/2020 e 6.726/2020, Rel. Min. Subst. Marcos Benquerer Costa; e 5.690/2020 e 8.021/2020, Rel. Min. Aroldo Cedraz, estes da 2ª Câmara) . 
Releva, ainda, considerar que em 14 de agosto último a Advocacia-Geral da União opôs embargos de declaração ao já citado acórdão proferido no RE 636.886/AL, objetivando exatamente dirimir dívidas quanto ao alcance da aludida decisão, notadamente para que se tenha como correta compreensão a de que 'a tese de repercussão geral no acórdão (...) embargado abrange apenas a fase executiva da decisão do TCU'. 
Nesse sentido, e considerando que os contornos ao final dados pela Corte Suprema após a apreciação dos aclaratórios certamente balizarão a atuação futura deste Tribunal de Contas da União, inclusive com as correções que por ventura se fizerem cabíveis, até em razão de a prescrição ser matéria de ordem pública, acompanho o posicionamento manifestado por esta Casa nos arestos antes mencionados e aplico ao caso em exame a jurisprudência do TCU até o momento firmada."
	Ante o exposto, proponho julgar improcedentes os recursos interpostos, submetendo o acórdão que ora apresento à consideração deste Colegiado.
TCU, Sala das Sessões, em 6 de julho de 2021.
JORGE OLIVEIRA 
Relator